ACORDAO-COMPLETO-2414067

ACÓRDÃO 2378/2021 ATA 5/2021 - PRIMEIRA CÂMARA

VISTOS, relatados e discutidos estes autos de 4 (quatro) atos de Pensão Militar, submetidos à apreciação deste Tribunal para fins de registro, nos termos do inc. III do art. 71 da Constituição Federal de 1988, atos esses cadastrados e disponibilizados ao TCU por intermédio do Sistema Sisac, na forma dos arts. 2º, caput e ins. VI, e 4º, caput, da Instrução Normativa TCU 55/2007,
ACORDAM os Ministros do Tribunal de Contas da União, reunidos em Sessão da 1ª Câmara, diante das razões expostas pelo Relator e com fundamento nos arts. 1º, inciso V, e 39, inciso II, ambos da Lei 8.443/92, c/c o art. 259, inciso II, do Regimento Interno, em:
9.1. considerar legais os atos constantes das peças 4 e 5, relativos às pensões militares em favor das Sras. Celia Regina Pereira da Silva, Ligia Encarnação Vasto e Nydia Rosa Vasto Prezzi, autorizando-lhes o registro, nos termos do § 1º do art. 260 do Regimento Interno desta Corte de Contas;
9.2. considerar, com fundamento no art. 260, § 5º, do Regimento Interno deste Tribunal, prejudicado o ato nº 10714944-08-2015-000024-1 (peça 3) , atinente ao ato inicial de instituição de pensão de Benedito Paiva em favor de Leila Breta Ferreira Paiva e Maria Eunice Colares Nogueira, tendo em vista a perda de seus objetos;
9.3. ordenar à Segecex que, em conjunto com a Sefip, dê imediato início aos procedimentos destinados à revisão de ofício do ato de reversão da pensão de Benedito Paiva em favor de Ana Maria Nogueira Paiva Bastos, Carmen Helena Nogueira Paiva, Leila Breta Ferreira Paiva e Regina Lucia Nogueira Paiva (ato nº 10714944-08-2015-000025-0) ;
9.4. dar ciência desta deliberação às interessadas e à Subdiretoria de Inativos e Pensionistas do Comando da Aeronáutica;
9.5. determinar à Secretaria de Fiscalização de Pessoal que retifique no formulário Sisac do ato de concessão da pensão militar instituída por Caetano Angelo Vasto (ato nº 10714944-08-2015-000688-6) o campo referente à data de vigência da pensão para 28/11/2013.

Pessoal: Pensão Militar.

Primeira Câmara

Comando da Aeronáutica.

3. Interessadas: Ana Maria Nogueira Paiva Bastos, CPF XXX.040.857-XX; Carmem Helena Nogueira Paiva, CPF XXX.696.597-XX; Célia Regina Pereira da Silva, CPF XXX.864.868-XX; Leila Breta Ferreira Paiva, CPF XXX.756.627-XX; Ligia Encarnação Vasto, CPF XXX.741.510-XX; Maria Eunice Colares Nogueira, CPF XXX.394.807-XX; Nydia Rosa Vasto Prezzi, CPF XXX.036.790-XX; Regina Lucia Nogueira Paiva, CPF XXX.723.127-XX.

13.1. Ministros presentes: Walton Alencar Rodrigues (Presidente), Benjamin Zymler, Vital do Rêgo e Jorge Oliveira.
13.2. Ministros-Substitutos presentes: Augusto Sherman Cavalcanti (Relator) e Weder de Oliveira.

ACORDAO-COMPLETO-2471889

Acórdão 9144/2021 - Primeira Câmara

AUGUSTO SHERMAN

Cuidam os autos de 4 (quatro) atos de pensão militar, submetidos à apreciação deste Tribunal para fins de registro, nos termos do inc. III do art. 71 da Constituição Federal de 1988, atos esses cadastrados e disponibilizados ao TCU por intermédio do Sistema Sisac, na forma dos arts. 2º, caput e ins. VI, e 4º, caput, da Instrução Normativa TCU 55/2007.
2.	A unidade técnica, ao analisar os fundamentos legais das concessões bem como as informações prestadas pelo órgão do controle interno, lavrou a instrução constante da peça 7, adiante parcialmente transcrita, com eventuais ajustes de forma:
"INTRODUÇÃO
1. Trata-se de atos de concessão de pensão militar às beneficiárias supracitadas, pensões estas concedidas pelo Comando da Aeronáutica.
2. Os atos foram submetidos à apreciação do Tribunal de Contas da União (TCU) para fim de registro, nos termos do art. 71, inciso III, da Constituição Federal. O cadastramento e a disponibilização ao TCU ocorreram por intermédio do Sistema de Apreciação e Registro de Atos de Admissão e Concessões (Sisac) , na forma dos arts. 2º, caput e inciso VI, e 4º, caput, da Instrução Normativa - TCU 55/2007.
EXAME TÉCNICO
3. Os procedimentos para exame, apreciação e registro de atos de pessoal encontram-se estabelecidos na Instrução Normativa TCU 78/2018 e na Resolução TCU 206/2007. Em seus arts. 4º, § 2º, e 3º, § 3º, respectivamente, essas normas dispõem que os atos de pessoal disponibilizados por meio do Sisac devem ser submetidos a crítica automatizada do próprio sistema, com base em parâmetros predefinidos.
4. Relativamente aos atos de concessão de pensão militar, as rotinas de crítica das informações cadastradas no Sisac foram elaboradas e validadas levando-se em conta as peculiaridades desses atos. Os itens de verificação do sistema compreendem prazos e fundamentos legais, assim como eventuais ocorrências de acumulação. Trata-se de verificações mais abrangentes, minuciosas e precisas do que aquelas que podem ser realizadas por mãos humanas, proporcionando um nível de segurança ainda maior.
5. Além da crítica automatizada, há verificação humana adicional no caso de haver alertas do sistema ou informações não formatadas, como esclarecimentos do gestor ou do controle interno. 
6. Por meio dos sistemas informatizados disponibilizados pelo TCU foi possível verificar que a Sra. Regina Lucia Nogueira Paiva, uma das beneficiárias da pensão instituída por Benedito Paiva, recebe três benefícios: a presente pensão militar, uma aposentadoria e uma pensão pelo Regime Geral da Previdência Social - RGPS.
7. O benefício previdenciário pelo RGPS é considerado para fins do disposto no mencionado art. 29 da Lei 3.765/1960, haja vista que, em se tratando de aposentadoria e pensão civil, quer seja previdenciária quer estatutária, a acumulação de benefícios recebidos dos cofres públicos deve ser entendida de maneira restritiva.
8. O TCU, por meio do Acórdão 3653/2011-TCU-Segunda Câmara, da relatoria do Ministro Substituto André de Carvalho considerou que o benefício do Regime Geral da Previdência Social também deve ser considerado para fins do disposto no art. 29 da Lei 3.765/1960. Eis excerto do Voto condutor dessa deliberação:
'5. Ocorre que, no que diz respeito à pensão militar, a redação original do art. 29 da Lei nº 3.765, de 4/5/1960, prevê a acumulação de duas pensões militares ou de uma pensão militar com proventos de disponibilidade, reforma, vencimentos, aposentadoria ou pensão proveniente de um único cargo civil.
6. E, com base em precedentes dos Tribunais Regionais Federais, verifica-se que o benefício previdenciário do INSS é considerado para fins do disposto no mencionado art. 29 da Lei nº 3.765, de 1960, haja vista que, em se tratando de pensão civil, quer seja previdenciária, quer estatutária, a acumulação de benefícios recebidos dos cofres públicos deve ser entendida de maneira restritiva (v. Apelação Cível nº 2005.33.000084718 - TRF 1ª Região e Apelação em Mandado de Segurança 70012 - TRF 2ª Região, fl. 23) .'
9.	Este também é o entendimento do Superior Tribunal de Justiça, conforme as seguintes ementas no AgRg no REsp 989802/RJ e no REsp 1434168/RS:
'ADMINISTRATIVO. AGRAVO REGIMENTAL NO RECURSO ESPECIAL. MILITAR. PENSÃO DE FILHA. ART. 29 DA LEI Nº 3.765/1960. REDAÇÃO ORIGINAL. APLICABILIDADE. TEMPUS REGIT ACTUM. ACUMULAÇÃO COM DUAS PENSÕES PREVIDENCIÁRIAS. IMPOSSIBILIDADE. SUSPENSÃO DE COTA-PARTE ATÉ EVENTUAL OPÇÃO DA INTERESSADA.
1. O Superior Tribunal de Justiça firmou entendimento de que o regramento do direito à pensão por morte há de ser feito com base na lei vigente à época do óbito do instituidor.
2. Para afastar a acumulação ilegal de benefícios, deve-se suspender a cota-parte da pensão militar até que a interessada renuncie a uma das pensões previdenciárias, se esta for sua opção.'
10. Assim, a acumulação de três benefícios pela interessada não merece prosperar, razão pela qual o ato em exame poderá ser considerado ilegal. 
11. Cabe salientar, no entanto, que a interessada poderá optar, a qualquer tempo, pelo recebimento do benefício relativo à pensão militar, contanto que comprove seu respectivo enquadramento na disposição do art. 29 da Lei 3.765/1960, escolhendo apenas os benefícios legalmente acumuláveis. 
12. No que concerne ao recebimento de benefícios pelas demais interessadas importa informar que, em consulta aos sistemas disponibilizados para o TCU, não foram constatadas acumulações das aludidas pensões com cargos, funções e outros benefícios previdenciários que pudessem macular os atos de concessão em comento.
13. A pensionista Leila Breta Ferreira Paiva acumula a pensão militar com um benefício pelo Regime Geral da Previdência Social, enquanto que as demais interessadas recebem apenas os benefícios em exame. Cabe informar que a pensionista Maria Eunice faleceu em 14/9/2010.
14. Observa-se que as situações descritas encontram amparo legal no Art. 29, incisos I e II, da Lei das Pensões Militares, que permite as aludidas acumulações, observado o disposto no art. 37, inciso XI, da Constituição Federal.
15. Já em relação ao ato de concessão de pensão militar instituída por Caetano Angelo Vasto, foi identificado no formulário Sisac que a data de vigência da pensão (26/11/2013) é anterior ao óbito do instituidor (28/11/2013) .
16. Todavia, por meio de consulta ao sistema SISOBI foi possível verificar que o falecimento do instituidor da pensão de fato ocorreu no dia 28/11/2013. Assim, cabe determinação a esta Secretaria para que promova o ajuste na data de vigência no formulário de concessão da pensão militar em comento, haja vista que se trata de erro de digitação.
17. Assim, considerando a manifestação transcrita acima e as críticas promovidas pelos sistemas disponibilizados pelo TCU, cabe entender que não existem óbices que possam macular a apreciação dos demais atos constantes neste processo.
18. Por fim vale lembrar que cabe dispensar o ressarcimento das quantias indevidamente recebidas de boa-fé pela beneficiária Regina Lucia Nogueira Paiva consoante o disposto no Enunciado 106 da Súmula da Jurisprudência do TCU.
CONCLUSÃO
19. A abrangência e a profundidade das verificações levadas a efeito fundamentam convicção de ilegalidade do ato de reversão de concessão da pensão instituída por Benedito Paiva. Assim, cabe proposta no sentido de que seja considerado ilegal, negando-lhe o registro, cumprindo dispensar o ressarcimento das quantias indevidamente recebidas de boa-fé por Regina Lucia Nogueira Paiva, consoante o disposto no Enunciado 106 da Súmula da Jurisprudência do TCU.
20. Ainda, em relação à pensionista Regina Lucia Nogueira Paiva, cabe esclarecer que a interessada poderá optar, a qualquer tempo, pelo recebimento do benefício relativo à pensão militar, contanto que comprove seu respectivo enquadramento na disposição do art. 29 da Lei 3.765/1960, escolhendo apenas os benefícios legalmente acumuláveis.
21. Quanto aos demais atos constantes neste processo cabe proposta no sentido de que sejam considerados legais.
 
PROPOSTA DE ENCAMINHAMENTO
22. Ante o exposto, com fundamento nos arts. 71, inciso III, da Constituição Federal, 1º, inciso V, e 39, inciso II, da Lei 8.443/1992 e 260, § 1º e 5º, do Regimento Interno do Tribunal de Contas da União, bem como art. 7º, § 4º da IN 78/2018, propõe-se:
a) considerar ilegal o ato de reversão de concessão de pensão militar instituída por Benedito Paiva NC 10714944-08-2015-000025-0, recusando o respectivo registro; 
b) considerar legais os demais atos de concessão constantes neste processo, promovendo os respectivos registros;
c) dispensar o ressarcimento das quantias indevidamente recebidas de boa-fé por Regina Lucia Nogueira Paiva, consoante o disposto no Enunciado 106 da Súmula da Jurisprudência do TCU;
d) determinar à Subdiretoria de Inativos e Pensionistas do Comando da Aeronáutica que:
d.1) no prazo de 15 (quinze) dias, a contar da ciência da deliberação que vier a ser proferida, abstenha-se de realizar pagamentos decorrentes dos atos impugnados a Regina Lucia Nogueira Paiva, sujeitando-se a autoridade administrativa omissa à responsabilidade solidária, nos termos do art. 262, caput, do Regimento Interno/TCU;
d.2) dê ciência, no prazo de 15 (quinze) dias, a contar do recebimento da notificação do Acórdão, do inteiro teor da deliberação que vier a ser proferida a Regina Lucia Nogueira Paiva, notadamente no que diz respeito ao direito de opção pelos benefícios legalmente acumuláveis, encaminhando a este Tribunal, no prazo de 30 dias, comprovante da referida ciência; 
d.3) alerte à interessada citada nos subitens anteriores que o efeito suspensivo proveniente da interposição de possíveis recursos perante o TCU não a exime da devolução dos valores percebidos indevidamente após a respectiva notificação, caso os recursos não sejam providos; 
e) determinar à Secretaria de Fiscalização de Pessoal que:
e.1) retifique no formulário Sisac do ato de concessão da pensão militar instituída por Caetano Angelo Vasto o campo referente à data de vigência da pensão para '28/11/2013'; e
e.2) monitore o cumprimento das medidas indicadas no subitem 22.d) supra, representando a este Tribunal, caso necessário."
3.	Em seu pronunciamento regimental, o Ministério Público junto a esta Casa, neste ato representado pelo Procurador Júlio Marcelo de Oliveira, manifestou-se de acordo com o encaminhamento alvitrado pela Sefip (peça 9) .
É o relatório.

não há.

Procurador Júlio Marcelo de Oliveira.

PESSOAL. PENSÃO MILITAR. LEGALIDADE DE DOIS ATOS. PERDA DE OBJETO DE UM ATO. ACUMULAÇÃO INDEVIDA DE BENEFÍCIOS EM UM ATO. ATO ENVIADO AO TCU HÁ MAIS DE CINCO ANOS. REVISÃO DE OFÍCIO. CIÊNCIA.

PENSÃO MILITAR (PMIL)

Secretaria de Fiscalização de Pessoal - Sefip.

Cuidam os autos de 4 atos de pensão militar, submetidos à apreciação deste Tribunal para fins de registro, nos termos do inc. III do art. 71 da Constituição Federal de 1988, atos esses cadastrados e disponibilizados ao TCU por intermédio do Sistema Sisac, na forma dos arts. 2º, caput e ins. VI, e 4º, caput, da Instrução Normativa TCU 55/2007.
2.	A pensão instituída por Benedito Pereira da Silva em favor de Celia Regina Pereira da Silva (peça 4) encontra-se conforme aos normativos regentes, podendo ser apreciada pela legalidade com o subsequente registro, nos termos sugeridos pela unidade instrutiva. Encaminhamento similar pode ser adotado em relação ao benefício instituído por Caetano Angelo Vasto em favor de Ligia Encarnação Vasto e Nydia Rosa Vasto Prezzi (peça 5) , desde que promovida, junto ao Sistema Sisac, a alteração da vigência do ato para 28/11/2013, a fim de compatibilizá-la com o falecimento de seu instituidor (peça 10) .
3.	Também concordo que a apreciação pela legalidade, com a autorização para o subsequente registro, poderia vir a ser adotada em relação ao ato inicial de instituição de pensão de Benedito Paiva em favor de Leila Breta Ferreira Paiva e Maria Eunice Colares Nogueira (ato nº 10714944-08-2015-000024-1, peça 3) . Contudo, presente a constatação, a partir de consulta ao Sisobi, de que as duas beneficiárias faleceram, respectivamente, em 8/11/2020 (peça 11) e 14/9/2010 (peça 12) , configura-se a hipótese de aplicação do art. 260, § 5º, do Regimento Interno desta Casa, no sentido de considerar tal ato prejudicado por perda de objeto.
4.	No que se refere ao ato de reversão da pensão de Benedito Paiva em favor de Ana Maria Nogueira Paiva Bastos, Carmen Helena Nogueira Paiva, Leila Breta Ferreira Paiva e Regina Lucia Nogueira Paiva, a unidade técnica, com anuência do MP/TCU, manifesta-se pela ilegalidade e recusa de registro, tendo em vista a identificação de que a Sra. Regina Lucia Nogueira Paiva, além da referida pensão militar, também perceberia outros dois benefícios, a saber, uma aposentadoria e uma pensão pelo Regime Geral da Previdência Social - RGPS.
5.	Com efeito, no caso, há afronta à dicção do art. 29 da Lei 3.765/1960, com redação dada pela Medida provisória 2.215-10/2001:
"Art. 29. É permitida a acumulação:
I - de uma pensão militar com proventos de disponibilidade, reforma, vencimentos ou aposentadoria;
II - de uma pensão militar com a de outro regime, observado o disposto no art. 37, inciso XI, da Constituição Federal."
6.	A acumulação permitida se restringe a dois benefícios (pensão militar com uma aposentadoria ou com outra pensão de outro regime) e não a três, conforme caso em exame.
7.	Nesse sentido, efetivamente caberia considerar referido ato ilegal, com a consequente negativa de registro.
8.	No entanto, tendo em vista que o ato de reversão da pensão instituída por Benedito Paiva em favor de Ana Maria Nogueira Paiva Bastos, Carmen Helena Nogueira Paiva, Leila Breta Ferreira Paiva e Regina Lucia Nogueira Paiva (peça 2) ingressou neste Tribunal em 25/1/2016 e a tese fixada pelo Supremo Tribunal Federal no julgamento do Recurso Extraordinário 636.553, tal ato deve ser considerado tacitamente registrado em 25/1/2021.
9.	Considerando, ainda, o teor da decisão prolatada, em 4/12/2020, sobre os embargos de declaração opostos ao acórdão exarado pelo STF sobre o referido RE 636.553 e que não transcorreu o prazo fixado no art. 54 da Lei 9.784/1999, c/c o art. 260, § 2º, do Regimento Interno do TCU, necessário restituir os autos à Sefip, para que dê imediato início aos procedimentos destinados à revisão de ofício do ato em questão, em especial a oitiva do Ministério Público e dos beneficiários, nos termos aprovados pelo Tribunal mediante Acórdão 122/2021-TCU-Plenário.
	Dessa forma, proponho que o Tribunal aprove o Acórdão que ora submeto à deliberação deste Colegiado.
TCU, Sala das Sessões Ministro Luciano Brandão Alves de Souza, em 2 de março de 2021.
AUGUSTO SHERMAN CAVALCANTI 
Relator